臺灣高等法院民事判決                 100年度醫上字第17號
上  訴  人  吳靜芳
被  上訴人  財團法人基督教長老教會馬偕紀念社會事業基金會
            馬偕紀念醫院
法定代理人  蔡正河
訴訟代理人  劉紀翔律師
上列當事人間請求損害賠償事件，上訴人對於中華民國100年3月
9日臺灣臺北地方法院99年度醫字第68號第一審判決提起上訴，
並為訴之追加，本院於100年7月26日言詞辯論終結，判決如下：
    主  文
上訴及追加之訴均駁回。
第二審訴訟費用（含追加之訴）由上訴人負擔。
    事實及理由
一、按第二審訴之變更或追加，非經他造同意不得為之，但擴張
    或減縮應受判決事項之聲明者，不在此限，民事訴訟法第44
    6條第1項、第255條第1項第3款定有明文。本件上訴人原請
    求被上訴人應給付新臺幣（下同）350萬元，嗣於本院審理
    時，再追加請求被上訴人應再給付形體美容手術費用損失50
    萬元（見本院卷16頁），依上開規定，應予准許。
二、上訴人主張：伊因罹患乳癌前往被上訴人醫院就診，就診前
    曾詢問新光醫院醫生，經告知僅需將腫塊部分切除即可，故
    伊前往被上訴人醫院就診時，因信任醫生之專業而未再詢問
    ，詎被上訴人醫院之林彬醫師於民國99年8月24日（上訴
    人起訴狀誤載為25日）對伊施作右側乳房改良性全切除術（
    下稱系爭手術）。然伊手術前已先經化學治療，治療後該乳
    房之腫塊已有縮小，林彬醫師於手術前竟未告知腫塊已縮
    小，又依伊之病情，僅需先切除部分乳房即可，待術後觀察
    ，如確定係惡性腫瘤後再實施乳房全切除手術，實不應逕將
    伊右側乳房全部切除，林彬醫師擅自將伊右側乳房全部切
    除，顯有醫療過失。伊因系爭手術致身體有缺陷，穿衣服亦
    不好看，且胸口疼痛並有積水，精神上受有相當大痛苦，被
    上訴人應賠償慰撫金。爰聲明請求：(一)被上訴人應給付伊35
    0萬元。(二)願供擔保，請准宣告假執行。
三、被上訴人則以：上訴人於97年12月16日至伊醫院門診就醫，
    主訴右側乳房有一硬塊已1年，經乳房攝影檢查與超音波檢
    查，顯示上訴人右側乳房有約3公分之腫瘤。嗣上訴人於98
    年12月31日回伊醫院門診就醫，經林彬醫師告知上訴人乳
    癌病情、轉移顧慮等情，上訴人同意接受粗針穿刺病理切片
    檢查，但拒絕骨頭攝影、腹部超音波、胸部X光與抽血檢查
    （癌症指數）等檢查。上訴人復於99年1月11日回診，林
    彬醫師向其說明病理切片檢查結果、可能之治療方式、風險
    及併發症等相關事宜，並說明因其癌症腫瘤太大已無法直接
    進行手術切除，建議上訴人先行化學治療後，再評估手術切
    除。上訴人於接受化學治療前，林彬醫師復向其詳細說明
    化學治療之副作用，包括嘔吐、掉髮（經過一段時間會再生
    長）、食慾變差、腹瀉等。對於上訴人詢問有無不掉髮之化
    療藥物等問題，林彬醫師亦告知有乙種「微脂粒小紅莓」
    可改善掉髮後遺症，但未經健保給付，需自費，上訴人則表
    示無法負擔。上訴人於接受第2次化學治療後，表示希望進
    行手術治療，經超音波檢查評估，上訴人腫瘤大小變小至
    2.8公分。林彬醫師除向上訴人說明並建議應先將化療療
    程完成後再進行手術，並說明手術治療之方式（全乳切除）
    、風險、併發症及手術後需接受一連串化療等情形，惟上訴
    人仍明確表示希望進行手術治療。林彬醫師遂於99年8月
    24日為上訴人進行系爭手術，術後分期確為第三期。林彬
    醫師對上訴人採行右乳房全切除手術治療，為合於醫療常規
    之處置，於手術前亦已充分告知上訴人，上訴人認應先切除
    腫塊，先觀察待再惡化再切除下面乳房云云，實與癌症治療
    係以降低病人死亡率及復發率之治療目的不符等語置辯，聲
    明請求：(一)上訴人之訴及假執行之聲請駁回。(二)如受不利判
    決，請准供擔保免為假執行。
四、原審為上訴人全部敗訴之判決，即駁回上訴人之訴及假執行
    之聲請，上訴人不服，提起上訴，並為訴之追加，其上訴及
    追加聲明：(一)原判決廢棄。(二)被上訴人應給付上訴人350萬
    元。(三)被上訴人應再給付上訴人50萬元。(四)願供擔保請准宣
    告假執行。
    被上訴人之答辯聲明：(一)上訴及追加之訴均駁回。(二)如受不
    利判決，願供擔保請准宣告免假執行。
五、上訴人因右側乳房腫瘤至被上訴人醫院就診，於98年12月31
    日進行粗針穿刺病理切片檢查，於99年6月18日接受人工血
    管植入及住院化療，同年月21日出院，又於同年7月16日在
    被上訴人醫院接受第二次化學治療，同年月19日出院，嗣於
    99年8月23日在被上訴人醫院住院準備接受系爭手術，並於
    手術同意書上簽名，翌日由林彬醫師為上訴人進行系爭手
    術等情，有被上訴人100年2月8日馬院醫眼字第1000000449
    號函附上訴人之病歷資料可稽（見原審卷23頁、25頁、31至
    64頁反面），堪信為真實。
六、按當事人主張有利於己之事實者，就其事實有舉證之責任，
    民事訴訟法第277條前段定有明文。又「民事訴訟如係由原
    告主張權利者，應先由原告負舉證之責，若原告先不能舉證
    ，以證實自己主張之事實為真實，則被告就其抗辯事實即令
    不能舉證，或其所舉證據尚有疵累，亦應駁回原告之請求」
    ，最高法院17年上字第917號判例參照。本件上訴人主張被
    上訴人醫院林彬醫師未告知其腫塊經化療後已縮小，亦未
    先切除部分以觀察，確定係惡性腫瘤後再實施系爭手術，即
    將其右側乳房全部切除，致其受有損害等情，既為被上訴人
    所否認，則依前揭規定，上訴人應就符合被上訴人未盡告知
    義務，施行手術方法不當，此有利於己之事實，負舉證責任
    ，如不能舉證以實其說，即應駁回其請求。經查：
  (一)按醫療機構實施手術，應向病人或其法定代理人、配偶、親
    屬或關係人說明手術原因、手術之成功率或可能發生之併發
    症及危險性，並經其同意，簽具手術同意書及麻醉書，始得
    為之。又醫療機構診治病人時，應向病人或其法定代理人、
    配偶、親屬或關係人告知其病情、治療方針、處置、用藥、
    預後情形及可能之不良反應。醫師診治病人時，應向病人或
    其家屬告知其病情、治療方針、處置、用藥、預後情形及可
    能之不良反應，醫療法第63條第1項、第81條、醫師法第12
    條之1定有明文。此係基於對人體施行手術所為侵入性之醫
    療行為，本具一定程度之危險性，經由危險之說明，使患者
    得以知悉侵入性醫療行為之危險性而自由決定是否接受，以
    減少醫療糾紛。病人之同意以醫師之充分說明為必要，至於
    說明義務之內容及範圍，應視一般或各別病患所重視的醫療
    資料加以說明，其具體內容包括各種診療之適應症、必要性
    、方式、範圍、預估成功率、可能的副作用和發生機率、對
    副作用可能的處理方式和其危險、其他替代可能的治療方式
    和其危險及預後狀況、藥物或儀器的危險性與副作用等，非
    謂病患得漫無邊際或毫無限制的要求醫師負一切之危險說明
    義務。經查：
    1.上訴人主張被上訴人醫院實施系爭手術前，未告知其右側
      乳房腫塊已經縮小，即進行系爭手術，違反手術前之說明
      義務云云，固據提出超音波檢查報告及顯影照片（見原審
      99年度北調字第25號卷4、5頁）為證。惟查，上訴人於99
      年8月16日至被上訴人醫院回診時，經超音波檢查評估，
      上訴人之腫瘤大小確實變小至2.8公分，業經被上訴人敘
      明在卷（見原審卷17頁反面倒數第3行、第2行），然上訴
      人於99年8月24日接受右側乳房切除手術，於前一日即同
      年月23日除簽立手術同意書外，並在乳房手術告知同意書
      、手術/檢查圖像說明及手術部位圖示上簽名，有上開同
      意書及圖示可參（見原審卷57至60頁）。又系爭手術同意
      書上明確記載疾病名稱為「乳房腫瘤」，建議手術名稱為
      「右側乳房改良性全切除術」，手術原因為「治療」，其
      上並載有醫師之聲明事項、病人之聲明事項及於背面附註
      處載有一般手術的風險；而乳房手術告知同意書則載有手
      術效益、手術過程、手術可能的併發症及副作用、替代方
      案、手術成功率等事項，手術/檢查圖像說明及手術部位
      圖示則將手術部位以圖示說明，並於圖示右側乳房處以斜
      線標示切除之部位，明顯可見係右側乳房全部切除，並非
      部分切除（圖示見原審卷60頁），已足認被上訴人醫院之
      醫師已儘量以上訴人所能瞭解之方式，解釋包含上開乳房
      腫瘤位置、大小及其他手術之相關資訊。另參照被上訴人
      醫院99年8月23日晚間7時59分護理紀錄記載（見原審卷61
      頁），上訴人曾詢問什麼時候要開刀？要注意什麼？頻頻
      詢問手術事項、手術時間及方式等，情緒略緊張；醫護人
      員並協助病人與醫師討論有關手術之目的及方法，以護理
      指導單說明手術前後注意事項等語，足臻被上訴人醫院之
      醫師確實於手術前詳為說明病患之病況、系爭手術相關資
      訊及風險等，已盡手術前之危險說明義務。
    2.上訴人雖辯稱其不曉得同意書之內容云云。然系爭同意書
      既由上訴人親簽，其於攸關自身病況之重要文件簽名時，
      豈會不詳細閱讀內容，以確保自身權益，且系爭手術同意
      書簽名處上方有以較大字形粗體黑字「基於上述聲明，我
      同意進行此手術」字句，提醒上訴人閱讀病人之聲明後簽
      名同意進行手術，上訴人除簽名外，並於上開手術同意書
      病人之聲明5.勾選同意「我瞭解這個手術必要時可能會輸
      血」，於乳房手術告知同意書3-3-3頁勾選「以上經過醫
      師詳細說明並已完全獲得病患或家屬了解同意接受手術之
      施行治療」，顯見已詳細閱讀同意書，是上訴人主張簽名
      時不曉得同意書之內容云云，不足採信。
    3.綜上，被上訴人醫院之醫師及醫護人員已向上訴人說明上
      開手術之相關資訊，上訴人於得知手術相關資訊後，本諸
      自主決定同意接受系爭手術，揆諸前開說明，尚難謂被上
      訴人醫院及林彬醫師有何違反術前說明義務，侵害病患
      自主決定權可言，上訴人復未能提出其他證據證明，其主
      張被上訴人違反手術前之說明義務云云，即屬無據。
  (二)次按同一疾病非無可能同時存有數種可選擇之診療手段，究
    以何者為宜，可能涉及療效、所需時間、病患身體狀況、侵
    害性或後遺症等諸多因素，往往利弊互見，甚至須於存有不
    確定因素之情況下為決策，此際如何取捨涉及醫師就各項風
    險之危險程度、實現可能性之評價，甚且可能不同醫師基於
    不同考量所為之選擇亦不同，未必僅有一種正確之選擇，惟
    此乃高度專業之判斷，屬醫療之核心領域，尤其各項選擇間
    利弊差異愈小，如何選擇所涉及之專業性愈高，依前開說明
    ，愈不宜允許不具醫療專業者率予指示或干預。查上訴人因
    發現右側乳房腫塊，前往被上訴人醫院門診診療，經被上訴
    人醫院施以乳房攝影、超音波檢查確認為腫瘤後，於99年1
    月4日對上訴人實施粗針穿刺手術，取得病理切片檢查，於
    99年1月7日完成病理檢查報告，結果認定為惡性腫瘤第3期
    ，又於系爭右側乳房改良性全切除手術實施完成後，亦於99
    年8月28日就切除部份完成病理檢查報告，確認分期認定為
    第3期，此有乳房超音波檢查報告、粗針穿刺手術同意書、
    病理檢查報告書（見原審卷31至43頁、53至56頁）可稽，故
    被上訴人施行系爭手術前，業已確認上訴人右側乳房腫塊為
    惡性腫瘤第3期。被上訴人醫院林彬醫師依據上開99年1月
    7日病理檢查報告結果，而為上訴人建議化學治療方式，並
    經上訴人同意進行人工血管植入、化學治療2次，且人工血
    管植入手術同意書上明確載明疾病名稱為「乳癌」，上訴人
    亦於該手術同意書上簽名，顯然已知悉右側乳房腫瘤為惡性
    ，方配合後續治療及手術方案，是上訴人主張應先切除部分
    以觀察，確定係惡性腫瘤後再實施手術云云，殊非足取。被
    上訴人將上訴人罹患乳癌第3期之右側乳房全部切除，其施
    行手術之方式，並無不當之處，上訴人主張醫療過失云云，
    均無可取。
  (三)上訴人又主張經其詢問數位醫生，皆稱化學治療不一定會掉
    髮，林彬醫師則以該藥物並無健保給付，自費需6萬元，
    使用該藥物即不會掉髮，林彬醫師亦未就此說明，致其受
    有損害云云，惟為被上訴人所否認，且上訴人既稱「林彬
    醫師則以該藥物並無健保給付，自費需6萬元，使用該藥物
    即不會掉髮」，顯見林鈜彬醫師已就化療是否會造成掉髮，
    及有非健保給付之自費藥物可避免掉髮之問題，向上訴人為
    說明，上訴人主張被上訴人未據實說明云云，不足採信。
  (四)又按損害賠償之債，以有損害之發生及有責任原因之事實，
    並二者之間，有相當因果關係為成立要件。故原告所主張損
    害賠償之債，如不合於此項成立要件者，即難謂有損害賠償
    請求權存在（最高法院48年台上字第481號判例參照）。本
    件上訴人罹患右乳房第3期乳癌，被上訴人依序為其進行化
    學治療2次、手術切除，於施行系爭手術前，向上訴人說明
    手術之相關資訊，經上訴人同意始接受系爭手術，被上訴人
    已盡醫療告知義務，其施行手術方法亦無不當，上訴人請求
    被上訴人賠償慰撫金云云，即屬無據。
七、從而，上訴人請求被上訴人應給付350萬元，為無理由，應
    予駁回。又上訴人之訴既經駁回，其假執行之聲請亦失所附
    麗，應併予駁回。原審為上訴人敗訴之判決並駁回其假執行
    之聲請，核無不合，上訴意旨指摘原判決不當，求予廢棄改
    判，為無理由，應駁回其上訴。另上訴人追加請求被上訴人
    應再給付50萬元及此部分假執行之聲請，亦無理由，此部分
    追加之訴，亦一併駁回之。
八、本件事證已臻明確，兩造其餘攻擊防禦方法及立論之證據資
    料，均經本院審酌後，對判決結果不生影響，爰無庸逐一論
    述，併此敘明。
九、據上論結，本件上訴及追加之訴均為無理由，依民事訴訟法
    第449條第1項、第78條，判決如主文。
中    華    民    國   100    年    8     月    23    日
                  民事第十六庭
                        審判長法  官  王聖惠
                              法  官  謝碧莉
                              法  官  呂淑玲
正本係照原本作成。
上訴人如不服本判決，應於收受送達後20日內向本院提出上訴書
狀，其未表明上訴理由者，應於提出上訴後20日內向本院補提理
由書狀（均須按他造當事人之人數附繕本）上訴時應提出委任律
師或具有律師資格之人之委任狀；委任有律師資格者，另應附具
律師資格證書及釋明委任人與受任人有民事訴訟法第466條之1第
1項但書或第2項（詳附註）所定關係之釋明文書影本。如委任律
師提起上訴者，應一併繳納上訴審裁判費。
中    華    民    國   100    年    8     月    23    日
                              書記官  明祖全
附註：
民事訴訟法第466條之1（第1項、第2項）：
對於第二審判決上訴，上訴人應委任律師為訴訟代理人。但上訴
人或其他法定代理人具有律師資格者，不在此限。
上訴人之配偶、三親等內之血親、二親等內之姻親，或上訴人為
法人、中央或地方機關時，其所屬專任人員具有律師資格並經法
院認為適當者，亦得為第三審訴訟代理人。